【裁判字號】    89,上訴,630
【裁判日期】    890628
【裁判案由】    妨害自由等
【裁判全文】
臺灣高等法院高雄分院刑事判決                    八十九年度上訴字第六三號
    上  訴  人  甲○○
    即  被  告
    選任辯護人  賴鴻鳴  律師
                林錫恩
                黃俊達
右上訴人因妨害自由案件，不服臺灣高雄地方法院八十八年度易字第三三０一號中華
民國八十九年二月二十九日第一審判決（起訴案號：臺灣高雄地方法院檢察署八十八
年度偵字第二八七０號、第五六一二號），提起上訴，本院判決如左：
      主  文
上訴駁回。
甲○○緩刑參年。
      事  實
一、甲○○因乙○○積欠其妻互助會款新臺幣（下同）三十二萬元、票款十二萬元，
    屢催不理，且避不見面，於民國八十八年一月四日凌晨六時許，在高雄縣茄萣鄉
    ，甲○○巧遇乙○○之父親搭乘遊覽車郊遊，認乙○○可能在車上，乃與其稱呼
    為侄子綽號「昌仔」之不詳姓名成年人駕駛自用小客車尾隨在後，至臺南縣仁德
    鄉○○街四０一巷八三號前，遊覽車停下休息之際，甲○○見乙○○站在遊覽車
    旁，遂與「昌仔」基於犯意之聯絡，由「昌仔」徒手強推乙○○搭乘自用小客車
    ，並由甲○○駕駛至高雄縣茄萣鄉白砂崙第一公墓處，而妨害乙○○之行動自由
    。在該處甲○○為氣憤乙○○無償還債務之意思，乃推由「昌仔」徒手毆打乙○
    ○，使乙○○受有左眼瞼上方瘀腫三Ｘ一公分、左臉頰瘀腫二．五Ｘ二公分、左
    眼結膜出血之傷害。嗣乙○○不得已，乃簽發金額五千元之本票六十四張，計三
    十二萬元，又簽立欠款十二萬元之借據一紙，交予甲○○，表示清償後，迄於同
    日上午九時許，始將乙○○載至高雄縣湖內鄉，放其下車離去。
二、案經乙○○訴由高雄縣警察局湖內分局報請臺灣高雄地方法院檢察署檢察官偵查
    起訴。
      理  由
一、訊據上訴人即被告甲○○對於在前揭時、地找到乙○○，提及還錢，乙○○並坐
    上渠等所駕駛之車子，隨即載往湖內鄉之事實固不諱言，惟矢口否認右揭犯行，
    辯稱：當日係乙○○主動自願上車與伊談判，伊並未強拉或強推其上車，是乙○
    ○說不好意思，才會載她到湖內鄉，且渠等並未毆打乙○○，其身上的傷是在別
    處弄來的，嗣因遊覽車開走，故伊載乙○○去搭遊覽車，伊並無強迫情事，又乙
    ○○下車時，伊還交其二百元搭車，自不可能妨害其行動自由云云。惟查：
    （一）右揭被告甲○○與「昌仔」強拉告訴人上車，並駛至白砂崙公墓後毆打告
          訴人之事實，業據告訴人乙○○於警訊、偵查、原審暨本院調查時均指訴
          綦詳，而告訴人受有右揭傷害，於同日（即八十八年一月四日上午十一時
          二十五分許）至診所就醫一節，並有十全診所診斷證明書、及該診所十全
          成字第０七六０號函各一紙附卷可稽，顯與告訴人所指訴之情節相符。
    （二）證人即當日搭乘該遊覽車之旅客楊許麗禎於八十八年二月五日偵查中結稱
          ：「我坐在第一排，見到他們在場，旁邊停一台車，忽然見到一男子將郭
          淑美推到車上，我見到便告訴旁人此事」（見偵查卷第七頁反面）；又於
          原審審理時結證稱：「當天是要去佳樂水玩，乙○○是遊覽車小姐」，「
          當時其（指告訴人）在車下與兩位男生在說話，後來見到一個男的抓郭淑
          美的手，乙○○有掙扎一點，不願上車的樣子，乙○○上車後小客車就開
          走了」（見原審卷八十八年九月十四日筆錄），顯然告訴人搭乘被告林保
          得之小客車，並非出於自願，而係被告甲○○與「昌仔」所強迫。且證人
          楊許麗禎於偵查中之證述係案發後一個月所為，記憶最為清晰，最為可採
          ，於原審法院中證述，業已相隔八個月之久，難免對細節部分記憶模糊，
          例如其究竟坐第一排或第三排？被告甲○○等究竟以推抑或強拉告訴人上
          車？其證詞雖稍有不同，惟大體上證人楊許麗禎係坐前排，及告訴人上車
          並非自由意志為之，則無二致，自不得因證人楊許麗禎前後陳述稍有不同
          ，而否認其證詞之真正。況證人楊許麗禎復稱：「（問：轎車是停於何處
          ？）遊覽車的前面。距遊覽車約二間房子，約十公尺至十五公尺」，「（
          問：乙○○上小客車是坐在前座或後座？）後座」等語（見原審卷八十八
          年九月十四日筆錄），核與證人即遊覽車司機吳調任結證稱：「（問：該
          小客車在遊覽車何位置？）遊覽車前二十公尺左右」等語（見原審卷八十
          八年十月十九日筆錄）大致相符，並為被告所不否認，足堪採信。是就證
          人楊許麗禎之描述觀之，尚能掌握現場情況，自難認其不在場。又證人即
          遊覽車司機吳調任另證稱：「乙○○被小客車先載走，後有打電話給我，
          說要找其父親，我就把電話交其父親，他父親聽完，就叫我先開車」等語
          （見原審卷八十八年十月十九日筆錄），是係被告甲○○先將告訴人載走
          ，遊覽車久候不著，告訴人打電話告知後方駛離，被告甲○○所辯因遊覽
          車開走，故載告訴人去搭遊覽車云云，殊難採信。
    （三）告訴人之父郭生全證稱：「我當天也有坐遊覽車要去玩，當時我在車內有
          聽到車上的人說遊覽車小姐被人捉走了，我下車要去看時，就已不見了，
          過了一段時間，約十分鐘，乙○○打電話給司機，司機拿給我接電話，我
          一接到電話就問乙○○是被何人捉走，其說是甲○○，電話就被切斷，我
          叫遊覽車載我到太爺村下車，並打電話給甲○○的太太問我女兒之事」等
          語；又告訴人之叔父郭文進證稱：「我哥哥郭生全住我隔壁，當天早上我
          哥來找我說他女兒被甲○○捉走，我就帶郭生全去分駐所報案」等語；另
          高雄縣警察局湖內分局茄萣分駐所警員王家康亦結稱：「報案時說乙○○
          與甲○○有財務糾紛，被甲○○帶走，我們去找甲○○太太，其太太說只
          是帶乙○○去談事情」等語（以上均見原審卷八十八年九月二十八日筆錄
          ），「（問：是何人向你報案？）是郭生進及郭生全」（見原審卷八十九
          年一月十一日筆錄）。是告訴人搭乘被告甲○○之車離去，告訴人之父接
          獲告訴人之電話後，即提前下車，且知悉告訴人為被告甲○○載走，而報
          警處理，顯見其當時因聽聞車上乘客所言及告訴人電話告知，查覺有異，
          擔心告訴人安危而報警，斷非被告甲○○所言告訴人自願與其上車，及簽
          發本票，並打電話回遊覽車稱家中有事，其弟載伊回家處理，態度從容自
          然，並無強迫情事，被告所辯與事實不符，尚不足採。
    （四）告訴人係遊覽車小姐，負責當日之旅程之解說及服務，雖因積欠被告林保
          得之妻款項，且避不見面，而為被告甲○○尋獲，告訴人如單純為顧及顏
          面，既其在當日負責上開工作，本可要甲○○至附近較隱密處與被告林保
          得談論，豈有可能不顧車上旅客權益，未交待隻字片語，即匆匆離去，而
          陷自己於未知之境之理？且被告甲○○如無剝奪告訴人行動自由之意思，
          又何需將告訴人自臺南縣仁德鄉載至距離甚遠之高雄縣茄萣鄉白砂崙公墓
          ？是被告甲○○顯以強迫方式，剝奪告訴人之行動自由至明。再被告林保
          得與昌仔因告訴人拖欠債務，一時氣憤，而毆打告訴人，亦可想見，且眼
          睛乃身體之重要部位，又十分脆弱，告訴人當不至為製造苦肉計，而自殘
          眼部之理？是被告甲○○所辯並無傷害告訴人，告訴人之傷係其自行為之
          一節，亦難採信。
    （五）綜上所述，被告所辯各節顯係卸責飾詞，無足採信，其對告訴人妨害自由
          並加以傷害之犯行，事證已臻明確，犯行洵堪認定。
二、查被告甲○○在臺南縣仁德鄉強推告訴人上車，載往遙遠之高雄縣茄萣鄉白砂崙
    公墓處達二小時以上，顯以非法方法，剝奪告訴人之行動自由，其在白砂崙公墓
    又毆打告訴人，核其所為，係犯刑法第三百零二條第一項以其他非法方法，剝奪
    人之行動自由罪，及同法第二百七十七條第一項之傷害人之身體罪。公訴人僅就
    被告強推告訴人上車，使告訴人行無義務之事，認定被告甲○○涉犯同法第三百
    零四條第一項之強制罪，惟被告甲○○俟告訴人上車後，又開往遙遠之公墓處達
    二小時以上，始放行告訴人離去，顯已剝奪告訴人之行動自由，然公訴人已起訴
    此部分之事實，不妨事實之同一，爰變更起訴法條。被告甲○○與綽號「昌仔」
    之不詳姓名成年人共同前往，由「昌仔」強推告訴人上車，再由被告甲○○駕駛
    ，又推由「昌仔」毆打告訴人，渠等間顯有犯意之聯絡及行為之分擔，為共同正
    犯。其所犯上開二罪有方法結果之牽連關係，依刑法第五十五條之規定，應從較
    重之妨害自由部分處斷。
三、原審引用刑法第二十八條、第三百零二條第一項、第二百七十七條第一項、第五
    十五條、罰金罰鍰提高標準條例第一條前段之規定，並審酌被告甲○○尚無前科
    紀錄，有臺灣高等法院被告全國前案紀錄表一紙附卷可參，素行並非不良，因告
    訴人積欠其妻會款及票款共計四十二萬元，屢催不還，而被告甲○○已婚，有三
    名子女，職業為捕魚，月入一、二萬元，有房屋一棟、車子一輛等情，為其陳明
    在卷，並為告訴人所是認（詳附帶民事卷），乃屬中低收入家庭，四十四萬元對
    其而言，為數不小，遭人拖欠不還，始出此下策，惟其強行剝奪告訴人之行動自
    由，且載至公墓，使人遭受極大恐懼，復出手毆打告訴人眼部等處，手段惡劣，
    犯情重大，復飾詞否認，無悔改之意，犯後態度不佳等情狀，量處有期徒刑八月
    。其認事用法均無違誤，量刑亦甚允當。上訴人即被告空言上訴，指摘原判決違
    誤，即無理由，應予駁回。惟念被告並無任何犯罪前科紀錄，有臺灣高雄地方法
    院檢察署刑案資料查註紀錄表及臺灣高等法院被告全國前案紀錄表各一紙在卷可
    稽，素行本即良好，且係告訴人先積欠被告之妻互助會款即票款達數十萬元，屢
    催不還，且對被告係普通家庭之家計而言，為一筆不小之數目，其出此下策，原
    即值得同情，且告訴人於本院調查時出庭數次表示不予追究，並請求從輕發落，
    且業已和解，有和解筆錄一紙在卷為憑，已使告訴人取得相當程度之賠償，本院
    亦認被告經此教訓，應知警惕，當無再犯之虞，綜合上述各項理由，本院認被告
    所受之宣告刑以暫不執行為適當，爰併諭知緩刑三年，以啟其自新。
據上論斷，應依刑事訴訟法第三百六十八條、第七十四條第一款，判決如主文。
本案經檢察官張其主到庭執行職務。
中    華    民    國     八十九     年       六       月     二十八     日
                              臺灣高等法院高雄分院刑事第五庭
                                  審判長法官  吳水木
                                        法官  惠光霞
                                        法官  陳朱貴
右正本證明與原本無異。
如不服本判決，應於判決送達後十日內向本院提出上訴狀，其未述理由者並應於提
出上訴狀後十日內向本院補提理由書（應附繕本)。
                                      書記官  洪梅枝
中    華    民    國     八十九     年       六       月     三十       日
附錄本件論罪條文：
刑法第三百零二條第一項：
私行拘禁或以其他非法方法，剝奪人之行動自由者，處五年以下有期徒刑、拘役或三
百元以下罰金。
刑法第二百七十七條第一項：
傷害人之身體或健康者，處三年以下有期徒刑，拘役或一千元以下罰金。
                                                                        Ｋ


司法院資訊處製作；財團法人民間司法改革基金會備份。
